ACORDAO-COMPLETO-2420212

ACÓRDÃO 11325/2020 ATA 36/2020 - SEGUNDA CÂMARA

VISTOS, relatados e discutidos os Recursos de Reconsideração interpostos por Cléo Antônio Lemes da Silva (CPF XXX.760.340-XX) em face do Acórdão 3588/2017-TCU-Segunda Câmara (peça 28) e pelo Município de Canudos do Vale/RS em face do Acórdão 7434/2019-TCU-Segunda Câmara (peça 72) ,
ACORDAM os Ministros do Tribunal de Contas da União, reunidos em Sessão da 2ª Câmara, ante as razões expostas pelo Relator, em:
9.1. não conhecer do recurso de reconsideração interposto pelo Sr. Cléo Antônio Lemes da Silva (CPF XXX.760.340-XX) em face do Acórdão 3588/2017-TCU-Segunda Câmara por ser intempestivo, nos termos do art. 32, parágrafo único, da Lei 8.443/1992, c/c o art. 285, § 2º, do RI/TCU;
9.2. com fundamento nos art. 32, inciso I e 33, da Lei nº 8.443/1992 e art. 285, caput, do RI/TCU, conhecer do recurso de reconsideração interposto pelo Município de Canudos do Vale/RS (CNPJ 04.218.263/0001-22) , para, no mérito, negar-lhe provimento, mantendo inalterado o Acórdão 7434/2019-TCU-Segunda Câmara; e
9.3.  dar conhecimento deste acórdão, encaminhando cópia do respectivo relatório e voto, ao Recorrente, à Procuradoria da República no Estado do Rio Grande do Sul e aos demais interessados.

Recurso de reconsideração contra decisão que julgou irregulares as contas do recorrente, condenou-o em débito e aplicou-lhe multa em razão da impugnação total de despesas efetuadas no âmbito do termo de compromisso que teve por objeto a reconstrução de ponte sobre o Rio Pinheirinho e de cabeceiras de ponte sobre o Rio Forquetinha, no município.

Segunda Câmara

Município de Canudos do Vale/RS

3. Interessados/Recorrentes:
3.1. Interessado: Ministério da Integração Nacional (extinto)
3.2. Recorrentes: Cleo Antonio Lemes da Silva (XXX.760.340-XX) e Município de Canudos do Vale/RS (04.218.263/0001-22)

13.1. Ministros presentes: Ana Arraes (Presidente), Augusto Nardes e Raimundo Carreiro (Relator).
13.2. Ministro-Substituto convocado: Augusto Sherman Cavalcanti.
13.3. Ministros-Substitutos presentes: Marcos Bemquerer Costa e André Luís de Carvalho.

MUNICÍPIO DE CANUDOS DO VALE

RAIMUNDO CARREIRO

Ministro Aroldo Cedraz

Trata-se de tomada de contas especial instaurada pelo Ministério da Integração Nacional (MI) em desfavor do Sr. Cléo Antônio Lemes da Silva, ex-prefeito do Município de Canudos do Vale/RS, em razão da impugnação total das despesas efetuadas no âmbito do Termo de Compromisso 0233/2010, aprovado pela Portaria GM 415/2010 (peça 1, p. 49-51 e 55) . O referido pacto teve por objeto a transferência de R$ 700.000,00 para a reconstrução de ponte sobre o Rio Pinheirinho e de cabeceiras de ponte sobre o Rio Forquetinha, naquela municipalidade.
2.	Aprecia-se, nesta oportunidade, dois Recursos de Reconsideração. O primeiro foi interposto por Cleo Antonio Lemes da Silva em face do Acórdão 3588/2017-TCU-Segunda Câmara, relator Ministro Aroldo Cedraz (peça 28) , que julgou suas contas irregulares, aplicando-lhe multa. Já o segundo recurso é da lavra do Município de Canudos do Vale/RS em face do Acórdão 7434/2019-TCU-Segunda Câmara, relator Ministro Aroldo Cedraz (peça 72) , o qual julgou irregulares as suas contas, condenando-o ao pagamento de débito e em multa.
DO PRIMEIRO ACÓRDÃO RECORRIDO
3. 	Em primeiro momento, a 2ª Câmara deste Tribunal de Contas manifestou-se nos seguintes termos, conforme o Acórdão nº 3.588/2017, relator Ministro Aroldo Cedraz (peça 28) :
"VISTOS, relatados e discutidos estes autos de Tomada de Contas Especial instaurada pelo Ministério da Integração Nacional em desfavor do Sr. Cléo Antônio Lemes da Silva, em razão da impugnação total das despesas efetuadas no âmbito do Termo de Compromisso 0233/2010, que teve por objeto a reconstrução de ponte e cabeceiras de ponte no município de Canudos do Vale-RS, ACORDAM os Ministros do Tribunal de Contas da União, reunidos em sessão da Segunda Câmara, diante das razões expostas pelo Relator, em:
"9.1. julgar irregulares as contas do Sr. Cléo Antônio Lemes da Silva, com fundamento nos arts. 1º, inciso I; 16, inciso III, alínea b; 19, parágrafo único; 23, inciso III, da Lei 8.443/1992; 
9.2. aplicar ao Sr. Cléo Antônio Lemes da Silva a multa prevista no art. 58, inciso II, da Lei 8.443/1992, no valor de R$ 10.000,00 (dez mil reais) , fixando-lhe o prazo de 15 (quinze) dias, a contar da notificação, para comprovar, perante o Tribunal (art. 214, III, alínea "a" do Regimento Interno) , o recolhimento do valor ao Tesouro Nacional, atualizado monetariamente desde a data do presente Acórdão até a do efetivo pagamento, caso quitada após o vencimento, na forma da legislação em vigor; 
9.3. autorizar, antecipadamente, caso requerido pelo Sr. Cléo Antônio Lemes da Silva, o pagamento da dívida em até 36 (trinta e seis) parcelas mensais e consecutivas, nos termos do art. 26 da Lei 8.443/1992, c/c o art. 217 do Regimento Interno do TCU (RITCU) , fixando-se o vencimento da primeira parcela em 15 (quinze) dias, a contar do recebimento da notificação, e o das demais a cada 30 (trinta) dias, devendo incidir sobre cada uma os encargos devidos, na forma prevista na legislação em vigor, alertando os responsáveis que a falta de comprovação do recolhimento de qualquer parcela importará o vencimento antecipado da obrigação; 
9.4. autorizar a cobrança judicial das dívidas, caso não atendidas as notificações, nos termos do art. 28, inciso II, da Lei 8.443/1992; 
9.5. fixar novo e improrrogável prazo de 15 (quinze) dias, a contar da ciência, para que o Município de Canudos do Vale-RS, com fundamento no art. 12, inciso IV, §§ 1º e 2º, da Lei 8.443/1992, c/c o art. 202, § 3º, do RITCU, comprove, perante o Tribunal, o recolhimento da quantia de R$ 452.383,68 (quatrocentos e cinquenta e dois mil, trezentos e oitenta e três reais e sessenta e oito centavos) , atualizada monetariamente a partir de 3/8/2010, descontadas parcelas eventualmente já ressarcidas, alertando-o de que, caso haja condenação, os débitos atualizados monetariamente serão acrescidos de juros de mora, até a data do efetivo recolhimento, nos termos do § 1º do art. 202 do RITCU; 
9.6. dar ciência ao Município de Canudos do Vale - RS de que o recolhimento tempestivo do débito, atualizado monetariamente, sanará o processo e implicará o julgamento das contas pela regularidade com ressalva, nos termos do art. 12, §§ 1º e 2º, da Lei 8.443/1992 c/c o art. 202, §§ 4º e 5º, do RITCU, dando-lhe quitação, mas que, de outra sorte, o não recolhimento ensejará o julgamento das contas pela irregularidade com a condenação do responsável no aludido débito, com incidência de juros e de atualização monetária, além da possível aplicação de multa fundada no art. 57 da Lei nº 8.443, de 1992, no montante de até 100% sobre o valor do débito atualizado; 
9.7. autorizar, antecipadamente, caso requerido pelo Município, o pagamento da dívida em até 36 (trinta e seis) parcelas mensais e consecutivas, nos termos do art. 26 da Lei 8.443/1992, c/c o art. 217 do Regimento Interno do TCU, fixando-se o vencimento da primeira parcela em 15 (quinze) dias, a contar do recebimento da notificação, e o das demais a cada 30 (trinta) dias, devendo incidir sobre cada uma os encargos devidos, na forma prevista na legislação em vigor, alertando os responsáveis que a falta de comprovação do recolhimento de qualquer parcela importará o vencimento antecipado da obrigação."
DO PRIMEIRO RECURSO
4.	Devidamente notificado em 26/7/2017 (peças 37 e 46) por intermédio de procurador regularmente constituído com "amplos poderes", incluindo receber intimações (peça 10) , o recorrente Cleo Antonio Lemes da Silva interpôs o primeiro recurso em análise em 17/8/2017 (peça 42) .
5.	A unidade técnica, em pareceres uniformes, propôs o seu não conhecimento por ter sido protocolado 22 dias após a notificação, portanto intempestivamente, e por não apresentar fatos novos, nos termos do art. 32, parágrafo único, da Lei 8.443/1992, c/c o art. 285, § 2º, do RI/TCU (peça 44) .
6.	O Ministério Público junto ao TCU acompanhou a manifestação da unidade técnica (peça 63) .
DO SEGUNDO ACÓRDÃO RECORRIDO
7. 	Em derradeiro momento, a 2ª Câmara deste Tribunal de Contas acordou nos seguintes termos, Acórdão 7434/2019-TCU-Segunda Câmara (peça 72) :
	"ACORDAM os ministros do Tribunal de Contas da União, reunidos em Sessão da 2ª Câmara, ante as razões expostas pelo relator e com fundamento nos arts. 1º, inciso I; 16, inciso III, alínea c; 19, caput; 23, inciso III; e 57 da Lei 8.443, de 16 de julho de 1992, e nos arts. 1º, inciso I, 202, § 6º, 209, incisos I e II, e 214, inciso III, do Regimento Interno-TCU em: 
9.1. julgar irregulares as contas do Município de Canudos do Vale-RS, condená-lo ao pagamento da quantia de R$ 452.383,68 (quatrocentos e cinquenta e dois mil trezentos e oitenta e três reais e sessenta e oito centavos) , fixando-lhe o prazo de 15 (quinze) dias, a contar da notificação, para que comprove, perante o Tribunal (art. 214, III, "a", do Regimento Interno) , o recolhimento do valor aos cofres do Tesouro Nacional, devidamente atualizado e acrescido dos juros de mora pertinentes, calculados a partir de 3/8/2010, até a data do efetivo recolhimento, na forma da legislação em vigor, descontadas parcelas eventualmente já ressarcidas;
9.2. aplicar ao Município de Canudos do Vale-RS a multa prevista no art. 57 da Lei 8.443/92, no valor de 75.000,00 (setenta e cinco mil reais) , fixando-lhe o prazo de 15 (quinze) dias, a contar da notificação, para que comprove, perante o Tribunal (art. 214, III, alínea "a" do Regimento Interno) , o recolhimento do valor ao Tesouro Nacional, atualizado monetariamente desde a data do presente Acórdão até a do efetivo pagamento, caso quitada após o vencimento, na forma da legislação em vigor;
9.3. autorizar, antecipadamente, caso seja requerido, o pagamento das dívidas decorrentes em até 36 (trinta e seis) parcelas mensais e consecutivas, nos termos do art. 26 da Lei 8.443/1992, c/c o art. 217 do Regimento Interno/TCU, fixando-se o vencimento da primeira parcela em 15 (quinze) dias, a contar do recebimento da notificação, e o das demais a cada 30 (trinta) dias, devendo incidir sobre cada uma os encargos devidos, na forma prevista na legislação em vigor, alertando os responsáveis que a falta de comprovação do recolhimento de qualquer parcela importará o vencimento antecipado do saldo devedor, nos termos do art. 217, § 2º, do Regimento Interno/TCU;
9.4. autorizar a cobrança judicial das dívidas, caso não atendidas as notificações, nos termos do art. 28, inciso II, da Lei 8.443/92;
9.5. com fundamento no § 3º do art. 16, da Lei 8.443/1992, c/c o § 7º do art. 209 do Regimento Interno-TCU encaminhar cópia do presente Acórdão, bem como do Relatório e do Voto que o fundamentam, ao Procurador-Chefe da Procuradoria da República no Estado do Rio Grande do Sul para as providências que entender cabíveis."
DA NOTIFICAÇÃO E TEMPESTIVIDADE DO SEGUNDO RECURSO
8.	Devidamente notificado acerca do acórdão recorrido, o recorrente, Município de Canudos do Vale/RS, interpôs tempestivamente o segundo recurso em análise, conforme atestado no exame preliminar de admissibilidade realizado pela Unidade Técnica (peça 89) .
DA INSTRUÇÃO DO SEGUNDO RECURSO
9.	Após a instrução do feito, a Serur encaminhou proposta acorde, cujos termos, na forma do inciso I, §3º do art. 1º da Lei nº 8.443/92, transcrevo (peças 100/102) :
"INTRODUÇÃO
1.	Trata-se de recurso de reconsideração interposto pelo Município de Canudos do Vale/RS (peças 85-87) , contra o Acórdão 7434/2019-TCU-Segunda Câmara (peça 72) , da relatoria do Ministro Aroldo Cedraz, com o seguinte teor (destacando-se os itens impugnados) :
ACORDAM os ministros do Tribunal de Contas da União, reunidos em Sessão da 2ª Câmara, ante as razões expostas pelo relator e com fundamento nos arts. 1º, inciso I; 16, inciso III, alínea c; 19, caput; 23, inciso III; e 57 da Lei 8.443, de 16 de julho de 1992, e nos arts. 1º, inciso I, 202, § 6º, 209, incisos I e II, e 214, inciso III, do Regimento Interno-TCU em: 
9.1. julgar irregulares as contas do Município de Canudos do Vale-RS, condená-lo ao pagamento da quantia de R$ 452.383,68 (quatrocentos e cinquenta e dois mil trezentos e oitenta e três reais e sessenta e oito centavos) , fixando-lhe o prazo de 15 (quinze) dias, a contar da notificação, para que comprove, perante o Tribunal (art. 214, III, "a", do Regimento Interno) , o recolhimento do valor aos cofres do Tesouro Nacional, devidamente atualizado e acrescido dos juros de mora pertinentes, calculados a partir de 3/8/2010, até a data do efetivo recolhimento, na forma da legislação em vigor, descontadas parcelas eventualmente já ressarcidas;
9.2. aplicar ao Município de Canudos do Vale-RS a multa prevista no art. 57 da Lei 8.443/92, no valor de 75.000,00 (setenta e cinco mil reais) , fixando-lhe o prazo de 15 (quinze) dias, a contar da notificação, para que comprove, perante o Tribunal (art. 214, III, alínea "a" do Regimento Interno) , o recolhimento do valor ao Tesouro Nacional, atualizado monetariamente desde a data do presente Acórdão até a do efetivo pagamento, caso quitada após o vencimento, na forma da legislação em vigor;
9.3. autorizar, antecipadamente, caso seja requerido, o pagamento das dívidas decorrentes em até 36 (trinta e seis) parcelas mensais e consecutivas, nos termos do art. 26 da Lei 8.443/1992, c/c o art. 217 do Regimento Interno/TCU, fixando-se o vencimento da primeira parcela em 15 (quinze) dias, a contar do recebimento da notificação, e o das demais a cada 30 (trinta) dias, devendo incidir sobre cada uma os encargos devidos, na forma prevista na legislação em vigor, alertando os responsáveis que a falta de comprovação do recolhimento de qualquer parcela importará o vencimento antecipado do saldo devedor, nos termos do art. 217, § 2º, do Regimento Interno/TCU;
9.4. autorizar a cobrança judicial das dívidas, caso não atendidas as notificações, nos termos do art. 28, inciso II, da Lei 8.443/92;
9.5. com fundamento no § 3º do art. 16, da Lei 8.443/1992, c/c o § 7º do art. 209 do Regimento Interno-TCU encaminhar cópia do presente Acórdão, bem como do Relatório e do Voto que o fundamentam, ao Procurador-Chefe da Procuradoria da República no Estado do Rio Grande do Sul para as providências que entender cabíveis.
HISTÓRICO
2.	A tomada de contas especial (TCE) sob comento foi instaurada pelo Ministério da Integração Nacional, em desfavor de Cléo Antônio Lemes da Silva, ex-prefeito do Município de Canudos do Vale/RS, em razão da impugnação total de despesas efetuadas no âmbito do Termo de Compromisso 0233/2010, aprovado pela Portaria GM 415/2010 (peça 1, p. 49-51 e 55) . A avença teve por objeto a reconstrução de ponte sobre o Rio Pinheirinho e de cabeceiras de ponte sobre o Rio Forquetinha, naquela municipalidade. 
2.1.	Conforme disposto no pacto celebrado (peça 1, p. 49 a 51) , foram previstos R$ 700.000,00 para a execução do objeto, os quais foram repassados inteiramente pelo concedente, sem contrapartida do município. O plano de trabalho (peça 1, p. 25-27) previa, em síntese:
	Etapa/Fase
	Especificação

	1.
	Reconstrução de pontes de concreto

	1.1
	Reconstrução da ponte sobre o Rio Pinheirinho

	1.2
	Reconstrução das cabeceiras da ponte sobre o Rio Forquetinha 

2.2.	Os recursos federais foram repassados em uma única parcela, mediante a ordem bancária 2010OB800424, no valor de R$ 700.000,00, de 30/7/2010 (peça 1, p. 75) , sendo creditados na conta específica em 3/8/2010 (peça 1, p. 169) .
2.3.	Após o exame dos autos, no âmbito desta Corte de Contas, a unidade técnica concluiu, em relação à reconstrução da ponte sobre o Rio Pinheirinho (Etapa 1.1) , que houve desvio de objeto, uma vez que, não se tratando  de  reconstrução, mas de ampliação e melhoria, a funcional programática indicada apenas para emergência foi indevida.
2.4.	Em relação à ponte sobre o Rio Forquetinha (Etapa 1.2) , a unidade técnica, embora tenha constatado a falta de documentos relativos ao projeto básico da obra, o que poderia implicar em glosa, concluiu que restou comprovado a aplicação dos recursos diretamente no objeto do termo de compromisso, uma vez que a estrutura da obra fora, de fato, afetada pelas cheias.
2.5.	Propôs, dessa forma, após analisar as razões de justificativas do responsável ouvido em audiência (peça 11) , a irregularidade de suas contas, com fundamento no art. 16, inciso III, alínea "b", da Lei 8.443/1992, e aplicação de multa do art. 58, incisos 1 e II, da mesma lei (peça 12) .  
2.6.	O MP/TCU, em sua manifestação, concordou a com a unidade técnica em relação ao afastamento do débito pertinente à ponte sobre o Rio Forquetinha (Etapa 1.2) . Contudo, divergiu do entendimento esposado quanto à ponte sobre o Rio Pinheirinho (Etapa 1.1) , por considerar, no caso, que houve efetivo desvio de finalidade, e não apenas desvio de objeto (peça 15, p. 2) . 
2.7.	Dessa forma,  propôs ao relator, preliminarmente, além da condenação do ex-prefeito, a citação do Município de Canudos do Vale/RS pelo débito correspondente, decorrente do desvio de finalidade de parte dos recursos transferidos por força do Termo de Compromisso 0233/2010, que veio a beneficiar, indevidamente, a municipalidade (peça 15) .
2.8.	Esse entendimento foi acolhido pelo [então] relator, Ministro Raimundo Carreiro, que, em despacho à peça 16, determinou a realização de citação do município na forma proposta pelo MP/TCU.
2.9.	Realizada a citação e apresentada as alegações de defesa, a unidade técnica, após análise, concluiu pela aceitação das alegações de defesa apresentadas pelo município, propondo a sua exclusão da relação processual e mantendo seu posicionamento anterior em relação ao ex-prefeito (peça 24) . 
2.10.	Em sua manifestação, o MP/TCU, mais uma vez discordou parcialmente da unidade técnica, propondo julgar irregulares as contas de Cléo Antônio Lemes da Silva e fixar prazo para que o município comprovasse o recolhimento do débito correspondente ao Tribunal (peça 27) , ao que o [novo] relator, Ministro Aroldo Cedraz aquiesceu, dando origem ao Acórdão 3588/2017-TCU-Segunda Câmara (peça 28) .
2.11.	Irresignado, o ex-prefeito interpôs recurso de reconsideração (Peça 42) , o qual foi analisado por esta Serur à peça 44, que propôs o seu não conhecimento por ter sido protocolado intempestivamente e por não apresentar fatos novos, nos termos do art. 32, parágrafo único, da Lei 8.443/1992, c/c o art. 285, § 2º, do RI/TCU.
2.12.		O Município de Canudos do Vale-RS também apresentou documento designado "recurso" (peça 43) , tendo esta Serur proposto receber o expediente como mera petição, em razão do não cabimento do recurso e ante a ausência de decisão definitiva de mérito, e ainda, que a documentação fosse acolhida como elementos complementares de defesa (peça 49) .
2.13.	O novo relator do processo, Ministro Aroldo Cedraz, em despacho à pela 52, acolheu os argumentos desta Serur, determinando que os elementos oferecidos fossem objeto de exame pela unidade técnica, quando da instrução final do processo.
2.14.	O MP/TCU, instado a se manifestar por meio do despacho à peça 62, posicionou-se de acordo com o encaminhamento alvitrado pela Serur, à peça 44, quanto ao recurso interposto pelo ex-prefeito e, no tocante ao denominado "recurso" apresentado pela municipalidade, ressaltou que já havia sido objeto de deliberação, sendo o seu procurador devidamente notificado a respeito, cabendo, por conseguinte, o retorno dos autos à unidade técnica para exame (peça 63) .
2.15.		Em seguida, foi sorteado como relator do recurso interposto por Cléo Antônio Lemes da Silva, o Ministro Augusto Nardes, que declarou seu impedimento por meio de despacho à peça 64, sendo, em seguida, sorteado, como novo relator do feito, o Ministro José Múcio que, por meio do despacho à peça 66, em atenção a uma adequada marcha processual e para evitar possível prejuízo à defesa do ex-prefeito, entendeu que os autos deveriam, preliminarmente à análise do seu recurso, ser julgados no mérito também em relação ao município.
2.16.		Assim, conforme despacho à peça 67, os autos foram encaminhados à Secex-RS para prosseguimento da instrução processual.
2.17.		Em cumprimento, a unidade técnica, em pareceres uniformes, propôs o acolhimento dos novos elementos de defesa apresentados pelo município, com o decorrente julgamento pela regularidade com ressalva de suas contas, dando-lhe quitação (peças 68-70) .
2.18.		O MP/TCU, por sua vez, por considerar que a argumentação ora trazida aos autos pela municipalidade à peça 43, não diverge, em essência, daquela apresentada em sede de alegações de defesa, entendeu que não existem elementos hábeis a alterar o entendimento esposado, motivo pelo qual, dissentindo da unidade técnica, posicionou-se pela irregularidade das contas do Município de Canudos do Vale-RS, com a decorrente condenação à restituição do débito apurado nestes autos, sem prejuízo da imputação de multa fundamentada no art. 57 da Lei 8.443/1992 (peça 71) .
2.19.	O relator, à peça 73, manifestou-se de acordo com a proposta do MP/TCU, o que deu origem ao acórdão combatido.
2.20.	Inconformado, o Município de Canudos do Vale/RS interpôs recurso de reconsideração (peças 85-87) contra o Acórdão 7434/2019-TCU-Segunda Câmara, relatado pelo Ministro Aroldo Cedraz, requerendo que o Tribunal o exclua da relação processual. 
ADMISSIBILIDADE
3.	Reitera-se o exame preliminar de admissibilidade contido na peça 89, ratificado pelo  relator, Ministro Raimundo Carreiro, na peça 90, que concluiu pelo conhecimento do recurso, suspendendo-se os efeitos dos itens 9.1, 9.2 e 9.4 do Acórdão 7434/2019-TCU-Segunda Câmara, em relação ao recorrente, eis que preenchidos os requisitos processuais aplicáveis à espécie.
3.1.	Cabe destacar, por oportuno, a existência de recurso interposto inicialmente pelo ex-prefeito do município de Canudos do Vale/RS, Cleo Antônio Lemes da Silva, em face do Acórdão 3588/2017-TCU-Segunda Câmara, em que a Serur propôs não conhecê-lo, por restar intempestivo e não apresentar fatos novos (peça 44) .
3.2.	Uma vez que há dois acórdãos que apreciaram o mérito deste feito (Acórdão 3588/2017-TCU-Segunda Câmara - peça 28 - e 7434/2019-TCU-2ª Câmara - peça 72) , foram realizados dois sorteios de relatores recursais, respectivamente à peça 65, Ministro José Múcio Monteiro, e peça 88, Ministro Raimundo Carreiro.
3.3.	Considerando que o Ministro Raimundo Carreiro assumiu a relatoria dos processos que estavam distribuídos ao Ministro José Múcio, que se tornou presidente do TCU no biênio 2019/2020, sugere-se que aprecie também a proposta desta Serur na peça 44, relacionado ao recurso de peça 42. 
MÉRITO
4.	Delimitação
4.1.	 Constitui objeto do recurso analisar:
	a) se cabe o débito atribuído ao recorrente (peças 85-87) ;
	b) se houve prescrição do débito e da multa (peça 85, p. 5) .
5.	Do débito atribuído ao recorrente (peças 85, 86 e 87) .
5.1.	O recorrente afirma não haver irregularidades para sua condenação ao pagamento de débito, impondo-se o afastamento dessa medida e da multa, tendo em vista os seguintes argumentos: 
	a) juntou cópias do processo 5006361-98.2017.4.04.7114/RS de ação civil pública de Improbidade Administrativa impetrado pelo Município de Canudos do Vale/RS (peça 86) em que o ex-gestor Cleo Antônio Lemes da Silva foi condenado à pena de multa por haver aplicado incorretamente os recursos do Termo de Compromisso 233/2010 e acrescentou que:
	a.1) a multa pecuniária foi de três remunerações percebidas pelo réu à época da remessa de prestação de contas;
	a.2) o Município, por considerar que a condenação foi simbólica frente aos prejuízos impostos, interpôs recurso (juntado à peça 87, p. 26-35) noticiando a falsidade ideológica do art. 299 do Código Penal, a prevaricação do art. 319 ao deixar de praticar ato de ofício ou praticá-los contra disposição de lie para satisfazer interesse pessoal, estando aguardando julgamento frente ao TRF 4º;
	b) as irregularidades são de responsabilidade exclusiva do ex-gestor, impondo-se unicamente a ele o pagamento da dívida apurada, devendo o Município ser excluído da relação processual, como decidiu a unidade técnica;
	c) os valores transferidos pela União por meio da avença em questão incorporam-se ao patrimônio público e ao orçamento municipal, sendo que eventual malversação gera lesão ao próprio município e não ao órgão concedente, conforme jurisprudência do próprio TCU, consubstanciada no Acórdão 1313/2009-TCU-Plenário, Rel. Marcos Vilaça;
	d) tal tese foi adotada pelo Ministério Público Federal ao declinar das competências para análise das denúncias formuladas em contrato firmado pelo antigo gestor para construção de creches;
	e) não foi o atual administrador do município o autor da irregularidade, as providências legais foram adotadas, e o órgão concedente não apurou qualquer irregularidade durante as obras;
	f) não existe responsabilidade solidária entre o Município e o gestor responsável, conforme pacífica jurisprudência já citada;
	g) não houve desvio, e a irregularidade na aplicação dos recursos pela alteração do objeto visavam o atendimento das necessidades da comunidade e mobilidade urbana em município de caráter eminentemente rural e população reduzida;
	h) não há como acatar a decisão para a restituição dos valores e multas pelo Município de Canudos do Vale/RS, seja pela ausência de previsão orçamentária, seja pelo orçamento anual que é de R$ 9,4 milhões, numa média mensal aproximada de R$ 800 mil, aí consideradas as verbas vinculadas à saúde, educação, agricultura, pessoal despesas correntes, e encargos;
	i) eventual pagamento do débito e da multa em prazo reduzido vai gerar grave inadimplência nas obrigações já assumidas, como salários, férias, gratificação natalina, entre outros;
	j) a negativa do presente recurso, ao invés de atingir os efeitos esperados, somente ampliará as dificuldades, causando prejuízos ao universo dos moradores, sem que dele retorne qualquer vantagem ao ente credor;
	k) considerando que o órgão concedente comunga do entendimento de inexistência de responsabilidade do Município, a decisão combatida introduz uma contradição ao impor pagamento a quem o credor reconhece não ser o devedor.
Análise
5.2.	Os argumentos do recorrente não merecem prosperar, considerando que a municipalidade se beneficiou indevidamente do desvio de finalidade ocasionado pelo ex-gestor. Os recursos por ele aplicados para ampliação e melhoria da ponte sobre o Rio  Pinheirinho (item 1.1 do Plano de Trabalho à peça 1, p. 25-27) , pela natureza da sua fonte - Programa 1029 - Resposta aos Desastres e Reconstrução (peça 1, p. 31) , destinavam-se exclusivamente ao atendimento de situação emergencial, a qual inexistiu no caso, devendo, portanto, o valor, aplicado indevidamente, ser restituído à União.  
5.3.	Registra-se que o desvio de finalidade ocorre quando os recursos são aplicados em finalidade diversa daquela anteriormente pactuada ou ainda quando o escopo específico da avença não é atendido em decorrência de irregularidades na execução do ajuste. Já o desvio de objeto se configura quando o convenente, sem autorização prévia do concedente, executa ações não previstas no plano de trabalho da avença, mas, em alguma medida, preserva o fim a que se destinam os recursos. (Acórdão 1798/2016-TCU-Primeira Câmara, Rel. Marcos Bemquerer) . 
5.4.	No presente caso, além de ter sido comprovado o desvio de objeto, uma vez que o Plano de Trabalho previa a reconstrução da ponte sobre o Rio Pinheirinho e não sua reforma e ampliação, foi configurado o desvio de finalidade, considerando que o recurso era destinado a obras emergenciais, diversamente da situação em questão.
5.5.	Ora, uma vez caracterizado o desvio de finalidade na aplicação dos recursos da União, em benefício do ente federado, o débito é imputado individualmente ao ente beneficiado e a multa ao gestor responsável pelo ilícito; além disso, as contas de ambos são julgadas irregulares (Acórdão 5735/2016-TCU-Primeira Câmara, Rel. José Múcio, 7.102/2014-2ª Câmara, 5616/2009-2ª Câmara, Rel. Aroldo Cedraz) . 
5.6.	O processo de ação civil pública e eventuais recursos impetrados na justiça contra o ex-prefeito Cléo Antônio Lemes da Silva não retiram a responsabilidade do Município de Canudos do Vale/RS acerca do débito, considerando que restou comprovado nos autos o benefício indevido da comunidade municipal em função da melhoria da mobilidade urbana ocasionada pela obra de reforma e ampliação realizada na ponte sobre o Rio Pinheirinho. Esse ponto restou bem esclarecido na manifestação do MP/TCU, à peça 5, p. 3-4: 
Apesar do caráter exclusivo do repasse, vinculado ao "Programa 1029 - Resposta aos Desastres e Reconstrução", verificou-se, quando de inspeção realizada em 27/6/2011 (Relatório de Inspeção 11/2011-ED-DRR - peça 1, p. 245-251, e peça 2, p. 84) , que as obras de "reconstrução" da ponte sobre o Rio Pinheirinho, que teriam cerca de 60% da meta física concluída, corresponderiam, em realidade, a uma obra de reforma e ampliação [alargamento], divergindo, portanto, do previsto no plano de trabalho. Inclusive, a ponte continuava a ser utilizada normalmente pela população, sendo registrado que "a mesma não foi destruída e não necessitava de obras emergenciais". O fato foi confirmado pela empresa construtora à peça 2, p. 94 e 100-106. 
Em uma segunda inspeção, realizada em 21/3/2012 (peça 2, p. 112-118, 120 e 132) , foi registrado que as obras estavam praticamente concluídas, restando, somente, a retirada das formas de madeira na estrutura principal da ponte sobre o Rio Pinheirinho. Mais uma vez, foi consignado que, ao invés de reconstrução, a obra realizada correspondia à "ampliação de 4,0m, criando uma segunda pista de rolamento e 1,60m para passagem de pedestre, do lado oposto, sendo que a ponte original não foi destruída e continua sendo utilizada, normalmente, para tráfego de veículos". 
Assim, foi recomendada a glosa do valor correspondente a este item, já que esta obra não se enquadrava na funcional programática 1029.
 (...) 
As justificativas foram analisadas mediante o parecer à peça 2, p. 168-170, sendo reafirmado que a obra executada foi de ampliação da ponte preexistente, e não de reconstrução, e que a ponte não necessitava de recuperação/reconstrução, visto que continuou a ser usada normalmente, inclusive com tráfego de veículos mesmo durante as obras.
Isso teria se dado em total dissonância ao previsto para o Programa 1029. Por um lado, por não restar caracterizada situação emergencial. E, por outro, porque a finalidade do programa não previa serviços de ampliação para "pontes", apenas para sistemas de abastecimento humano, no caso de desastre por déficit de recursos hídricos. "Pontes", segundo estabelecido, poderiam ser apenas "reconstruídas ou recuperadas, para que se restabelecesse a situação de normalidade devido à situação de emergência ou de calamidade pública, no caso de se pretender utilizar recursos desta Secretaria"
A par de todo o exposto, é forçoso concluir que não houve mero desvio de objeto. Antes, houve efetivo desvio de finalidade, ensejando a manutenção do débito referente à ponte sobre o Rio Pinheirinho, pelo qual deve responder o município indevidamente beneficiado.
5.7.	Não procede ainda o argumento de que a responsabilidade é exclusivamente do ex-prefeito Cléo Antônio Lemes da Silva, considerando que o Termo de Compromisso 0233/2010 foi firmado entre o Município de Canudos do Vale - RS e o Ministério da Integração Nacional sob a égide da Lei 11.578/2007, que regulamentava as transferências obrigatórias entre a União e os demais entes federativos, tendo o mencionado ex-gestor como representante do município à época. Dessa forma, o Município deve responder pelo débito considerando que os recursos foram indevidamente empregados na municipalidade, tendo esta deles se beneficiado. Ao ex-prefeito cabe responder pelo desvio de finalidade por ele impetrado, configurado na aplicação de recursos públicos federais para a ampliação e melhoria da ponte sobre o Rio Pinheirinho, em desacordo com o Plano de Trabalho, contrariando o art. 51, da Lei 11.775, de 17/9/2008. 
5.8.	De acordo com o estabelecido no art. 6º, caput e § 1º, da Lei 11.578/2007, é obrigação do ente federado devolver os recursos utilizados em descumprimento ao termo de compromisso:
Art. 6º. No caso de irregularidades e descumprimento pelos Estados, Distrito Federal e Municípios das condições estabelecidas no termo de compromisso, a União, por intermédio de suas unidades gestoras, suspenderá a liberação das parcelas previstas, bem como determinará à instituição financeira oficial a suspensão do saque dos valores da conta vinculada do ente federado, até a regularização da pendência.
§ 1º A utilização dos recursos em desconformidade com o termo de compromisso ensejará obrigação de o ente federado devolvê-los devidamente atualizados, conforme exigido para a quitação de débitos para com a Fazenda Nacional, com base na variação da Taxa Referencial do Sistema Especial de Liquidação e de Custódia - SELIC, acumulada mensalmente, até o último dia do mês anterior ao da devolução dos recursos, acrescido esse montante de 1% (um por cento) no mês de efetivação da devolução dos recursos à Conta Única do Tesouro Nacional.
5.9.	Confirma esse entendimento o voto condutor do Acórdão 7585/2015-TCU-Primeira Câmara. Rel. José Múcio, ao enfatizar que o termo "utilização em desconformidade, constante do art. 6º, § 1º, da Lei 112.578/2007 (Transferência obrigatória de recursos para a execução de ações do Programa de Aceleração do Crescimento) , deve ser interpretado como desvio de finalidade, devendo, nesse caso, a responsabilidade pela devolução à União indevidamente aplicados recair sobre o ente federado, e não sobre o gestor. 
5.10.	Também não cabe como argumento o entendimento do Acórdão 1313/2009-TCU-Plenário, Rel. Marcos Vilaça, trazido como jurisprudência pelo recorrente, nem eventual tese adotada pelo Ministério Público Federal, uma vez que aquele acórdão trata de mero desvio de objeto, tendo sido os valores, naquele caso, empregados na mesma finalidade do convênio, como exposto pelo relator:
7. É, portanto, forçoso reconhecer que os responsáveis têm razão quando afirmam que o objetivo do convênio - que era dar apoio financeiro à entidade - foi atendido. Todas as não-conformidades apontadas emergem da comparação das despesas com as metas específicas, traçadas no plano de trabalho, e não com o objetivo geral do convênio. Tivesse a entidade o cuidado de alterar tempestivamente o plano de trabalho, prevendo explicitamente a natureza das despesas realizadas, não haveria nenhuma irregularidade.
8. Também deve-se mencionar que a jurisprudência desta Corte de Contas distingue o desvio de finalidade do desvio de objeto em convênios, considerando como falha formal a aplicação de recursos dentro da mesma finalidade do convênio e em prol do interesse público, embora fora do objeto estrito do convênio. (Acórdão 388/1998-TCU-Primeira Câmara, 475/1997 - 2ª Câmara, 708/1997 - 2ª Câmara, apenas para citar alguns) .
5.11.	No presente caso, de forma diversa, foi efetuada obra não prevista, fundamentada em falsa motivação, que trouxe, ratifica-se, indevido benefício ao município, restando evidente que não houve mero desvio de objeto, mas efetivo desvio de finalidade no emprego dos recursos recebidos.
5.12.	Nesse contexto, ainda que o Município solicitasse alteração do Plano de Trabalho de reconstrução da ponte para sua reforma e ampliação, na tentativa de alteração do objeto, persistiria a irregularidade de desvio de finalidade, uma vez que esta consistia no restabelecimento de obra destruída em função de desastres ambientais, o que não ocorreu.
5.13.	Ademais, o recorrente se contradiz a respeito da alegada aplicação dos recursos em conformidade com "o atendimento das "necessidades da comunidade e mobilidade urbana", o que não se coaduna com o argumento de que "a malversação gerou lesão ao próprio município".
5.14.	Ratifica-se que a responsabilidade que ora se examina não recai sobre o atual prefeito, mas somente sobre o Município, tendo em vista que os recursos por ele recebidos foram utilizados em finalidade diversa da prevista na legislação então em vigor, tendo sido beneficiado incorretamente. Ao contrário do que afirma o recorrente houve desvio de finalidade dos recursos repassados ao Município, devendo o montante desviado, como já enfatizado nos subitens 5.8 e 5.9 deste recurso, ser ressarcido aos cofres públicos. 
5.15.	A alegação do atual gestor de falta de previsão orçamentária não pode servir de justificativa para afastar a irregularidade das contas, nem a aplicação da multa. É uma questão distinta, não havendo correlação de nexo de causalidade. A esse respeito, cabe ao atual gestor, se assim desejar, solicitar o recolhimento do débito em até 36 parcelas, como antecipadamente foi autorizado no item 9.3 do acórdão combatido.
5.16.	A obrigação de recompor o patrimônio público independe da condição financeira do responsável que tenha suas contas julgadas irregulares e tenha sido condenado em débito, e independe também de eventual vantagem ao ente credor. O que se visa, por meio do processo de tomada de contas especial, é apurar os fatos, identificar o responsável e quantificar eventual débito, a fim de recompor o erário, no caso, os cofres do Tesouro Nacional, e não o Ministério da Integração Nacional, como crê o recorrente.
5.17.	Convém ressaltar não haver responsabilização solidária do município com os responsáveis, quando não evidenciado o efetivo benefício do ente federativo, em decorrência de desvio de recursos (Acórdão 1637/2015-TCU-Primeira Câmara. Rel. José Múcio) . 
5.18.	No caso, como já enfatizado no subitem 5.3 retro, restou comprovado que os recursos foram empregados em favor da municipalidade, ainda que em finalidade diversa, não tendo sido evidenciado que o ex-gestor Cléo Antônio Lemes da Silva tenha se locupletado de qualquer valor, razão pela qual apenas foi sancionado com a multa do art. 58, da Lei 8.443/1992, em razão do desvio de finalidade.  Dessa forma, o débito cabe apenas ao Município, inexistindo solidariedade com o ex-gestor. 
5.19.	Registra-se que o fato de o órgão concedente não ter incluído o Município na fase interna da TCE, não impede que o Tribunal o faça na fase externa, considerando ter este, por mandato constitucional a competência para julgar as contas dos administradores de recursos federais, em caso de desvio, entre outros. Caso admitisse a linha argumentativa do recorrente, estaria o Tribunal, dessa forma, limitado em sua atuação às conclusões do órgão concedente, pois, se não tiverem sido todos os responsáveis chamados na fase interna, não poderiam ser responsabilizados na fase externa. No limite, esse argumento acaba tornando inócuo qualquer julgamento por parte do TCU, já que as conclusões deveriam, nesse raciocínio lógico, estarem limitadas àquilo que foi decidido na fase interna.
5.20.	Obviamente, tal argumento não faz sentido lógico e nem jurídico. Não só pode o tribunal decidir de forma diferente do que aquilo que foi decidido na fase interna, como também pode complementar eventuais omissões do relatório do tomador de contas, no pleno exercício do seu poder julgador. 
5.21.	Assim, como o recorrente não trouxe elementos aptos a modificar os pressupostos que ensejaram que tais despesas fossem consideradas irregulares, conclui-se que, nem a irregularidade, nem a multa, devem ser afastadas, mantendo-se inalterada a decisão combatida. 
6.	Da prescrição (peças 85, p. 5) .
6.1.	O recorrente argui que houve prescrição. 
Análise
6.2.	Não assiste razão ao recorrente, considerando que é pacífico o entendimento jurisprudencial no sentido de que as ações de ressarcimento no âmbito do TCU são imprescritíveis, mesmo após o RE 852.475 em relação ao MS 26.210 (214/2018-TCU-Plenario, relatoria do Ministro Vital do Rêgo, 2.657/2017-TCU-Plenário, relatoria do Ministro Augusto Nardes, 2.583/2017-TCU-Plenário, relatoria do Ministro José Múcio, 8.654/2017-TCU-1ª Câmara, relatoria do Ministro Bruno Dantas) .
6.3.	Registra-se que a TCE possui natureza de ação de ressarcimento aos cofres públicos por malversação de recursos sob a competência fiscalizadora do TCU, sem prejuízo de eventual apenação com fundamento nos artigos 57 ou 58 da Lei Orgânica/TCU. 
6.4.	Não há que se confundir, portanto, a imputação de débito (natureza de ação de ressarcimento) com um de seus potenciais efeitos (aplicação de multa) , que possui natureza punitiva e tem prescrição de 10 anos, conforme incidente de uniformização de jurisprudência decidido no Acórdão 1441/2016-TCU-Plenário, o qual fixou os seguintes entendimentos, orientando os julgados desta Corte de Contas (enunciados da Diretoria de Jurisprudência/TCU extraídos do Acórdão 1441/2016-TCU-Plenário) :
	a) a pretensão punitiva do TCU subordina-se ao prazo geral de prescrição indicado no art. 205 da Lei 10.406/2002 (Código Civil) , dez anos;
	b) a prescrição da pretensão punitiva do TCU é contada a partir da data de ocorrência da irregularidade sancionada, nos termos do art. 189 da Lei 10.406/2002 (Código Civil) ;
	c)  o ato que ordenar a citação, a audiência ou oitiva da parte interrompe a prescrição da pretensão punitiva do TCU, nos termos do art. 202, inciso I, da Lei 10.406/2002 (Código Civil) . A prescrição recomeça a contar da data do ato que motivou a interrupção, nos termos do art. 202, parágrafo único, parte inicial, do Código Civil;
	d) a prescrição da pretensão punitiva do TCU será suspensa toda vez que a parte apresentar elementos adicionais de defesa ou quando forem necessárias diligências em razão de algum fato novo trazido pela parte, não suficientemente documentado nas manifestações processuais. A paralisação da contagem do prazo prescricional ocorrerá no período compreendido entre a juntada dos elementos adicionais de defesa ou da peça contendo o fato novo e a análise dos referidos elementos ou da resposta à diligência, nos termos do art. 160, § 2º, do Regimento Interno do TCU.
6.5.	No presente caso concreto, conforme os parâmetros do referido Acórdão 1441/2016-TCU-Plenário, a prescrição da pretensão punitiva também não se consumou. Isso porque, tomando como termo inicial para cômputo do prazo prescricional, a data de 3/8/2010 (data do saque da ordem bancária, à peça 1, p. 169) , e considerando que o ato que ordena a citação interrompe o prazo prescricional, o que, no caso ocorreu em 6/4/2016 (peça 16) , passaram-se pouco mais de cinco anos. O acórdão que lhe aplicou a sanção de multa foi prolatado em 20/8/2019 (peça 72) . Dessa forma, segundo os critérios do referido Acórdão 1441/2016-TCU-Plenário, sendo inferior a 10 anos o lapso, não há que se falar em prescrição da pretensão punitiva. 
6.6.	Assim, constatou-se não ter ocorrido prescrição da pretensão punitiva, e levando-se em conta que são imprescritíveis as pretensões de ressarcimentos decorrentes de tomadas de contas especiais, permanecem inalterados o débito e a multa imputados ao recorrente. 
CONCLUSÃO
7.	Das análises anteriores, conclui-se que:
	a) restou caracterizado o desvio de finalidade na aplicação dos recursos da União advindo do Programa 1029, destinado a situação de emergência ou calamidade pública, tendo em vista que a obra executada foi de reforma e ampliação da ponte preexistente sobre o Rio Pinheirinhos, em benefício do ente federado, fundamentando, portanto, o débito e a multa  atribuído ao recorrente; 
	b) não ocorreu o instituto da prescrição.
7.1.	Dessa forma, os elementos juntados aos autos e os argumentos expendidos pela parte não têm o condão de modificar a deliberação recorrida. 
PROPOSTA DE ENCAMINHAMENTO
8.	Diante do exposto, com fundamento nos artigos 32, inciso I; e 33, da Lei 8.443/1992, submetem-se os autos à consideração superior, com posterior encaminhamento ao Ministério Público junto ao Tribunal de Contas da União e ao Gabinete do Relator, propondo:
a) conhecer do presente recurso e, no mérito, negar-lhe provimento;
b) apreciar a proposta desta Serur na peça 44, relacionado ao recurso de reconsideração interposto por Cléo Antônio Lemes da Silva, à peça 42, contra o Acórdão 3588/2017-TCU-Segunda Câmara; 
c) comunicar a deliberação que vier a ser proferida por esta Corte ao recorrente, ao Ministério da Integração Nacional, à Procuradoria da República no Estado do Rio Grande do Sul e demais interessados;"
PARECER DO MINISTÉRIO PÚBLICO QUE ATUA JUNTO A ESTE TRIBUNAL DE CONTAS DA UNIÃO
10.	Encaminhados os autos ao Ministério Público que atua junto a esta Corte, o ilustre Subprocurador-Geral Lucas Rocha Furtado manifestou-se de acordo com a conclusão final externada pela Unidade Técnica referente ao segundo recurso, impetrado pelo Município de Canudos do Vale/RS, além de ratificar manifestação pelo não conhecimento do primeiro recurso, da lavra de Cléo Antônio Lemes da Silva (peça 103) .
É o relatório.

8.1. Joao Davi Goergen (27710/OAB-RS) e outros, representando Cleo Antonio Lemes da Silva
8.2. Giuvan Rotta de Azambuja (26.528/OAB-RS) e outros, representando Município de Canudos do Vale/RS

Subprocurador-Geral Lucas Rocha Furtado

RECURSOS DE RECONSIDERAÇÃO EM TOMADA DE CONTAS ESPECIAL. TERMO DE COMPROMISSO PARA ATENDER SITUAÇÕES EMERGENCIAIS DECORRENTES DE CATÁSTROFE CLIMÁTICA. IRREGULARIDADES. CONTAS IRREGULARES E CONDENAÇÃO EM DÉBITO E EM MULTA. NÃO CONHECIMENTO DE UM DOS RECURSOS. CONHECIMENTO E NÃO PROVIMENTO DO OUTRO. 1. Não havendo elementos ou fundamentos capazes de elidir as irregularidades que ensejaram a rejeição das contas e a condenação do município responsável ao pagamento do débito e de multa, mantém-se inalterado o acórdão recorrido.

TOMADA DE CONTAS ESPECIAL (TCE)

Secretaria de Recursos (SERUR)

Trata-se de tomada de contas especial instaurada pelo Ministério da Integração Nacional (MI) em desfavor do Sr. Cléo Antônio Lemes da Silva, ex-prefeito do Município de Canudos do Vale/RS, em razão da impugnação total das despesas efetuadas no âmbito do Termo de Compromisso 0233/2010, aprovado pela Portaria GM 415/2010 (peça 1, p. 49-51 e 55) . O referido pacto teve por objeto a transferência de R$ 700.000,00 para a reconstrução de ponte sobre o Rio Pinheirinho e de cabeceiras de ponte sobre o Rio Forquetinha, naquela municipalidade.
2.	Aprecia-se, nesta oportunidade, dois Recursos de Reconsideração. O primeiro foi interposto por Cleo Antonio Lemes da Silva em face do Acórdão 3588/2017-TCU-Segunda Câmara, relator Ministro Aroldo Cedraz (peça 28) , que julgou suas contas irregulares, aplicando-lhe multa. Já o segundo recurso é da lavra do Município de Canudos do Vale/RS em face do Acórdão 7434/2019-TCU-Segunda Câmara, relator Ministro Aroldo Cedraz (peça 72) , o qual julgou irregulares as suas contas, condenando-o ao pagamento de débito e em multa.
3.	Quanto ao recurso da lavra de Cleo Antônio Lemes da Silva, em face do Acórdão 3588/2017-TCU-Segunda Câmara, registro ter sido interposto de forma manifestamente intempestiva e sem a apresentação de qualquer fato novo capaz de justificar seu conhecimento apesar da intempestividade.
4.	Assim, acompanho a proposta da unidade técnica, endossada pelo Ministério Público, no sentido do seu não conhecimento.
5.	Não obstante, conheço o segundo recurso, interposto pelo Município de Canudos do Vale/RS em face do Acórdão 7434/2019-TCU-Segunda Câmara, pois atende aos requisitos de admissibilidade previstos nos arts. 32, inciso I e 33 da Lei nº 8.443/92, detendo, portanto, o condão de ser analisado por esta Corte.
6.	Quanto ao mérito, contudo, melhor sorte não assiste ao Município ora recorrente.
7.	Conforme consta no relatório precedente, a responsabilização objeto em questão se deu em razão do desvio de objeto e de finalidade constatados, na medida em que ficou comprovado que o Município executou ações diversas daquelas previstas no Plano de Trabalho ajustado no Termo de Compromisso objeto dos autos.
8.	Como bem demonstrou a Unidade Técnica à peça 100, no presente caso, além de ter sido comprovado o desvio de objeto, uma vez que o Plano de Trabalho previa a reconstrução da ponte sobre o Rio Pinheirinho e não sua reforma e ampliação, foi configurado o desvio de finalidade, considerando que o recurso era destinado a obras emergenciais, diversamente da situação em questão.
9.	Sendo assim, uma vez caracterizado o desvio de finalidade na aplicação dos recursos da União, com benefício do ente federado, escorreito o posicionamento no sentido de imputar o débito individualmente ao ente beneficiado (Acórdão 7434/2019-TCU-Segunda Câmara, relator Ministro Aroldo Cedraz) . 
10.	Com relação à alegação de prescrição, também não assiste razão ao recorrente.
11.	Este Tribunal de Contas, por meio de incidente de uniformização contido no Acórdão 1441/2016-TCU-Plenário, reafirmou ser imprescritível a ação de ressarcimento, gênero que comporta a espécie tomada de contas especial, além de estabelecer o prazo prescricional de dez anos para a pretensão punitiva.
12.	Não há que se falar, destarte, em prescrição à ação de ressarcimento (TCE) , e, no que concerne à prescrição da pretensão punitiva, esta não ocorreu, senão vejamos.
13.	Como bem demonstrou a Unidade Instrutiva, conforme os parâmetros do referido Acórdão 1441/2016-TCU-Plenário, a prescrição da pretensão punitiva também não se consumou. Isso porque, tomando como termo inicial para cômputo do prazo prescricional, a data de 3/8/2010 (data do saque da ordem bancária, à peça 1, p. 169) , e considerando que o ato que ordena a citação interrompe o prazo prescricional, o que, no caso ocorreu em 6/4/2016 (peça 16) , passaram-se pouco mais de cinco anos. O acórdão que lhe aplicou a sanção de multa foi prolatado em 20/8/2019 (peça 72) . Dessa forma, segundo os critérios do referido Acórdão 1441/2016-TCU-Plenário, sendo inferior a 10 anos o lapso, não há que se falar em prescrição da pretensão punitiva.
14.	Nesse contexto, endosso, destarte, as conclusões externadas pela Unidade Técnica - as quais foram aderidas pelo MP/TCU, incorporando-as às presentes razões de decidir.
	Em razão do exposto, VOTO por que o Tribunal adote o Acórdão que ora submeto à apreciação deste Colegiado, para não conhecer o recurso de reconsideração interposto pelo Sr. Cleo Antônio Lemes da Silva, e, para conhecer o recurso de reconsideração interposto pelo Município de Canudos do Vale/RS, e, no mérito, negar-lhe provimento.
TCU, Sala das Sessões Ministro Luciano Brandão Alves de Souza, em 13 de outubro de 2020.
RAIMUNDO CARREIRO 
Relator